【裁判字號】    89,上訴,420
【裁判日期】    890718
【裁判案由】    妨害自由
【裁判全文】
臺灣高等法院臺南分院刑事判決          八十九年度上訴字第四二號  Ａ
      上  訴  人
      即  被  告  甲  ○  ○
      右  一  人
      選任辯護人  劉  榮  治
右上訴人因妨害自由等案件，不服臺灣嘉義地方法院八十八年度訴字第二九號中華民
國八十九年一月二十六日第一審判決（起訴案號：臺灣嘉義地方法院檢察署八十七年
度偵字第三三九一號），提起上訴，本院判決如左：
      主      文
原判決撤銷。
丙○○、甲○○共同私行拘禁，各處有期徒刑壹年，甲○○緩刑肆年。
丙○○被訴重利罪部分無罪。
      事      實
一、丙○○因戊○○積欠其互助會債務新臺幣（下同）四十一萬元，並曾借予金錢二
    十萬元，而持有戊○○於八十七年四月十六日簽發，到期日為八十七年七月十六
    日、票號ＷＧ00000000號、面額二萬元、ＷＧ00000000號、面
    額四萬元及戊○○於八十七年四月二十二日簽發到期日為八十七年七月十六日、
    票號ＷＧ00000000號、面額二十五萬元、到期日為八十七年五月十三日
    、ＷＧ00000000號、面額二十萬元、到期日為八十七年七月十六日、Ｗ
    Ｇ00000000號、面額八萬元；及戊○○於八十七年四月二十二日簽發、
    到期日為八十七年七月十六日、票號Ｎ0000000號、面額二萬元之本票共
    六張以為擔保，嗣其中八十七年五月十三日期本票清償期屆至，戊○○無力清償
    欠款，又避不見面，丙○○於同年六月七日得知戊○○係在嘉義縣大林鎮○○路
    家祥安養院工作，即與其子甲○○及其他會款債權人乙○○、何銹華等人，由乙○○開車搭載丙○○、何銹華；甲○○則另委請友人林銘鴻駕駛另一部車搭載前
    往，於當日下午十五時三十分許，五人到達家祥安養院會合後，找出戊○○在安
    養院門口商討還債事宜，因戊○○表示無錢還債，丙○○與甲○○為迫使戊○○
    還錢，竟基於妨害自由犯意之聯絡，以與互助會會員對質為由，將戊○○誘拉上
    林銘鴻（林銘鴻不知被告等有強制戊○○之共同犯意）所駕駛自用小客車上，另
    乙○○、何銹華見狀則自行離去（李女、何女二人無強制戊○○之共同犯意），
    由林銘鴻駕駛小客車載丙○○、甲○○、戊○○前往嘉義市○○街二七一號丙○○經營之來來書局，俟林銘鴻駕車離去後，甲○○、丙○○乃強押戊○○進入書
    局內小房間，加以毆打（未成傷）以逼迫還錢，私行拘禁戊○○約二十分鐘。因
    嘉義市○○街二七一號係丙○○所經營書局，尚有其他客人出入，丙○○擔心被
    發覺，推由甲○○強押戊○○搭乘由不知情且不詳姓名之人所駕駛另輛小客車至
    王福順（即丙○○前夫，甲○○之生父，對於甲○○與丙○○共同對戊○○妨害
    自由犯行並不知情）位於嘉義縣水上鄉中庄三八八號住處，繼續將戊○○非法拘
    禁於該處，並恐嚇戊○○於是日二十四時前不還債即不放人，並將之丟棄阿里山
    區，戊○○經甲○○同意，由甲○○撥打電話，並讓戊○○與莊于萱（戊○○之
    女）、蔡心雅通話，要求拿二十萬元到來來書局清償其所欠債務，蔡心雅、莊于
    萱因於電話中聽見戊○○哭泣聲，隨即報警理。嗣丁○○（丙○○之夫，另經不
    起訴處分）於當日下午十八時許返回來來書局，由丙○○告知上情，陳健銓認為
    事態嚴重，於當日晚上二十一時十分許，開車載同丙○○至上開王福順家，由甲○○將戊○○釋放交付與丙○○，再由陳健銓與丙○○開車載送戊○○至嘉義市
    ○○路與世賢路交叉口附近讓戊○○下車自行返家。總計拘禁戊○○之自由達五
    時四十分，警方因蔡心雅、莊于萱之報案而循線查獲上情。
二、案經嘉義市警察局第二分局移送臺灣嘉義地方法院檢察署檢察官偵查起訴。
      理      由
壹、有罪部分：
一、訊之上訴人即被告丙○○、甲○○均坦承曾於八十七年六月七日下午階同乙○○
    、何銹華、甲○○、林銘鴻等人至家詳安養院門口找戊○○商談還債事宜，並將
    戊○○帶回來來書局，惟均矢口否認有重利、妨害自由之犯行，丙○○辯稱：伊
    係要求戊○○還錢，不知道將戊○○帶走係違法，且自甲○○帶戊○○離開來來
    書局後，即不知甲○○是否續行拘禁妨害戊○○之自由，直到當日晚間七時許再
    接到戊○○之電話要求至王福順家中載她，才央求陳健銓陪同去搭載戊○○云云
    。甲○○則辯稱：伊與林銘鴻等人前往家祥安養院並與丙○○載同戊○○返回來
    來書局之過程，並不知其母與陳女間財務糾紛，且將戊○○帶離來來書局後係到
    中庄附近找人借錢，係應戊○○要求回娘家借錢，隨後再帶戊○○返回王福順家
    中休息，請她吃粽子，並未拘禁戊○○云云。
二、惟查：
  (一)右揭事實，業經告訴人戊○○於警訊及原審審理及本院調查時指訴不移；核與證
    人蔡心雅於偵查中證稱：「戊○○在電話中一直哭說有人打她，後來就一直沒說
    話，再來就一個男的聽電話，叫我拿錢過去，不然不放人」；莊于萱所證稱：「
    是與蔡心雅同一通電話，我聽一半，再給蔡心雅」「問我是要拿錢去放人還是要
    帶人去打架」「我說好，我拿錢過去」「（在電話中）有（聽到戊○○在哭）」
    「我問她是不是被打，她說是。我問她被誰打，她沒說，我問她是不是丙○○，
    她說是。我問她是不是被矇住眼睛，她說是」（詳偵查卷第三九頁背面至四一頁
    背面）等證述各節相符。而被告甲○○亦當庭坦承確有撥打上開電話，通話內容
    亦確如證人所言（詳偵查卷第四十頁）。而證人林銘鴻於原審法院調查時供稱：
    「我沒下車，是有看到他們自己走上車」等語（詳原審卷第十八頁反面），林銘
    鴻既係甲○○友人，當日係受甲○○之託協助搭載被告等人，依其所述並未下車
    ，亦無明確證據足認其參與本案犯罪。
  (二)被告丙○○初受警訊時完全矢口否認曾前往家祥安養院，供稱：「我不知道何人
    去押戊○○，我當時在來來書局樓上睡覺」「於七日十五時三十分以後都沒有和
    甲○○聯絡」等語（詳警訊卷第二頁背面、第三頁正面），惟至偵查中始坦承確
    曾至家祥安養院等情，供稱：「昨天下午（八十八年六月七日）乙○○打電話跟
    我說戊○○在大林，我就打電話給甲○○，甲○○就說現在都下雨沒有收入，想
    去向戊○○討看看」（詳偵查卷第十八頁），顯見丙○○前後供述反覆矛盾，初
    時急欲虛詞避責，直到事跡敗露，始逐步坦承案情，如其無何犯行，何以需矯詞
    掩飾？又甲○○於警訊初時亦矢口否認曾至家祥安養院強押戊○○等情，供稱：
    「（問：八十七年六月七日十五時三十分時在何處？你是否知道你母親丙○○與
    戊○○間有債務糾紛？）我在嘉義縣太保市梅埔里十三鄰埔心十七號住所和葉正
    鑫及綽號阿宏、王福壽在家喝酒，我和我母親丙○○都被戊○○倒會而有債務糾
    紛」」（詳警訊卷第六頁），其亦到偵查時始坦承確曾與丙○○至家祥安養院帶
    走戊○○（詳偵查卷第十五頁）；而其於警訊時既已承認知悉戊○○與丙○○間
    之債務糾紛之事，於原審法院調查時，則忽而承認其前往家祥安養院係為其母與
    戊○○間之債務（詳原審卷第十七頁），嗣又極力撇清其到家祥安養院後，及回
    到來來書局途中，均不知悉丙○○與戊○○間之糾紛云云（詳原審卷第一二一頁
    ），前後供述反覆，無非係欲矯詞卸責。
  (三)本案被告二人於警訊中之供述，均係在自由意志下所為，警訊筆錄所載與當時供
    述內容相符一致，此經原審法院傳訊製作警訊筆錄警員黃紹謙到庭結證明確，被
    告二人當庭亦均不爭執黃紹謙證言之真正（詳原審卷第一三四頁）。是被告丙○○、甲○○迭次於警訊、偵查與審理調查所為辯解，均前後矛盾，且不合常理，
    又忽而承認犯行，忽而翻異前供，所辯顯無足取。此外，復有面額計六十一萬元
    本票共六紙扣案可稽，事證已臻明確，被告二人犯行均堪認定。
三、查被告丙○○、甲○○二人為逼債而強行將戊○○誘拉上車，自八十七年六月七
    日十五時三十分許起，由嘉義縣大林鎮○○路家祥安養院，將戊○○計誘上車，
    將之帶回丙○○位於嘉義市○○街二七一號之來來書局予以拘禁逼債，再轉至嘉
    義縣水上鄉中庄三八八號，繼續將戊○○非法拘禁於該處，並恐嚇戊○○於當日
    二十四時前不還債即不放人，並將之丟棄阿里山區，至當日晚上二十一時十分許
    ，始將戊○○釋於，共拘禁妨害戊○○自由達五時四十分。核被告丙○○、甲○○所為，均係犯刑法第三百零二條第一項妨害自由罪。而丙○○、甲○○自強行
    將戊○○帶離家祥安養院時起，即已將戊○○置於實力支配之下，其繼續妨害戊○○之行動自由直至丙○○與陳健銓將其釋放為止，為單一繼續之犯行，仍為單
    純一罪之妨害自由繼續犯。又其中甲○○對戊○○恐嚇安全部分犯行，係妨害自
    由罪之手段行為，本案既論以刑法第三百零二條第一項妨害自由罪，自不再另論
    恐嚇安全罪。被告丙○○、甲○○就前開妨害自由犯行互有犯意之聯絡及行為之
    分擔，為共同正犯。
四、原審以被告丙○○、甲○○罪證明確，因予論罪科刑，固非無見，惟(一)被害人戊○○係積欠丙○○、乙○○、何銹華等人互助會款等債務，原判決認係為重利借
    貸而致本案，尚有未洽。(二)扣案鐵管一支，係被告甲○○見警員前來查案，誤為
    壞人而持之防衛所用，核與本案犯罪無關，原判決認定供本案犯罪所用，亦有不
    合。被告上訴意旨，仍執陳詞，否認犯罪，雖無理由，然該部分原判決既有可議
    ，自屬無可維持，應由本院將該部分原判決撤銷改判，以期適法。爰審酌被告丙○○、王盛聖犯罪之動機係為被害人欠債逃避而逼債致生犯罪，拘束被害人之自
    由長達五時四十分，犯罪所生之危害不輕，犯罪後又飾詞狡辯，毫無悔改等一切
    情狀，量處如主文第二項所示之刑。又扣案鐵條一支係被告甲○○於警員查案時
    誤為壞人來侵，持以防衛使用，與本案妨害自由罪無關，且係案外人葉正鑫所有
    ，此有扣押書一紙可證；又扣案本票六紙，則係被告丙○○與戊○○間借貸之憑
    據，爰均不另諭知沒收，併此敘明。
五、末按被告甲○○前未曾受有期徒刑以上刑之宣告，有臺灣高等法院被告全國前案
    紀錄表足按。兼以案發後二度車禍，造成身心嚴重創傷，有仁友醫院診斷證明書
    在卷足憑，而告訴人戊○○到院陳明被告甲○○於看管期間，並未虧待，表明不
    願深究之意。是其歷經偵審程序，當知警惕，信無再犯之虞。本院因認其所受刑
    之宣告，以暫不執行為適當，爰併予宣告緩刑四年，以勵自新。
貳、無罪部分：
一、公訴意旨略以：丙○○於八十七年三月十三日，明知戊○○已積欠多人會款陷於
    經濟困難，急需用錢，乃趁戊○○急迫之際，貸與二十萬元，約定月息約七分，
    借期二月，並由戊○○簽發一紙票號ＷＧ00000000號，面額二十萬元之
    本票交丙○○收執以供擔保，至同年五月十三日到期，並先扣取二萬八千元之利
    息而取得與原本顯不相當之重利，因認丙○○涉有刑法第三百四十四條利罪嫌云
    云。
二、按犯罪事實應依證據認定之，無證據不得推定其犯罪事實。又不能證明被告犯罪
    者，應諭知無罪之判決，刑事訴訟法第一百五十四條、第三百零一條第一項分別
    定有明文。又認定不利於被告之事實，須依積極證據，苟積極證據不足為不利於
    被告事實之認定時，即應為有利於被告之認定，更不必有何有利之證據。又告訴
    人之告訴，本以使被告受刑事訴追為目的，故其陳述是否與事實相符，自應調查
    其他證據，以資審認，苟其所為攻擊之詞，尚有瑕疵，則在此瑕疵未予究明以前
    ，即不能遽採為斷罪之基礎，最高法院三十年上字第八一六號、五十二年臺上字
    第一三００號、六十一年臺上字第三０九九號判例可資參照。
三、公訴人認被告丙○○涉嫌重利罪，無非以告訴人之指訴為其所憑唯一論據。然訊
    之上訴人即被告丙○○堅決否認有重利犯行，辯稱：戊○○當時有意借款二十萬
    元，因伊現款不，只借十七萬二千元，並無預扣利息之事實等語。
四、經查：告訴人戊○○指訴被告丙○○於八十七年三月十三日，趁其急迫之際，貸
    與二十萬元，約定月息約七分，借期二月，並由其簽發一紙票號ＷＧ00000
    000號，面額二十萬元之本票交丙○○收執以供擔保，至同年五月十三日到期
    ，並先扣取二萬八千元之利息等情，然該本票已據被告丙○○於警訊中提交扣案
    在卷，惟依該本票上所載之發票日為八十七年四月二十二日，並非告訴人所指之
    八十七年三月十三日，是告訴人所指重利之利息計算方法，顯與卷附證據不合，
    要難單憑告訴人之指訴，遽以認定犯罪事實。
五、綜上所述，被告丙○○被訴重利罪嫌部分，應屬不能證明，此外，復查無其他積
    極證據足資證明被告丙○○有重利犯行，理應諭知無罪，以免冤抑。原審疏未詳
    查，就該部分遽予論罪科刑，自有未洽。丙○○上訴意旨，否認犯行，並指摘原
    判決不當，為有理由，自應由本院將原判決撤銷，另為被告無罪之諭知，以昭平
    允。
據上論斷，應依刑事訴訟法第三百六十九條第一項前段、第三百六十四條、第三百零
一條第一項、第二百九十九條第一項前段、刑法第三百零二條第一項、第七十四條第
一款、罰金罰鍰提高標準條例第一條前段，判決如主文。
本案經檢察官曾顯智到庭執行職務。
中    華    民    國      八十九      年      七      月      十八      日
                                  臺灣高等法院臺南分院刑事第五庭
                                      審判長法官  茆    臺    雲
                                            法官  蔡    長    林
                                            法官  李    文    福
右正本證明與原本無異。
如不服本判決，應於判決送達後十日內向本院提出上訴狀，其未敘述理由者並應於提
出上訴狀後十日內向本院補提理由書（應附繕本)。
                                      法院書記官  徐    瑞    清
中    華    民    國      八十九      年      七      月      十九      日
附錄：本判決論罪法條
刑法第三百零二條
私行拘禁或以其他非法方法，剝奪人之行動自由者，處五年以下有期徒刑、拘役或三
百元以下罰金。
因而致人於死者，處無期徒刑或七年以上有期徒刑，致重傷者，處三年以上十年以下
有期徒刑。
第一項之未遂犯罰之。


司法院資訊處製作；財團法人民間司法改革基金會備份。
